最高法院民事判決　　　　　　　　　　　　　　　八十七年度台上字第二一四三號
　　上 訴 人　陳王癸妹
　　　　　　　李王秀昭
　　　　　　　莊 素 琴
　　　　　　　莊 素 艷
　　　　　　　薛王金花
　　　　　　　李王富枝
　　　　　　　莊 景 湖
　　　　　　　歐莊賽珠
　　　　　　　莊 景 淵
　　　　　　　吳王富金
　　　　　　　莊 素 燕
　　　　　　　潘王順滿
　　被上訴人　王 子 喬
　　　　　　　張王椪金
　　　　　　　洪王椪妹
　　　　　　　林王照治
　　　　　　　王 玉 女
　　　　　　　張王玉珠
右當事人間請求確認繼承權存在事件，上訴人對於中華民國八十六年十月二十七日台
灣高等法院高雄分院第二審判決（八十六年度重上字第六六號），提起上訴，本院判
決如左：
    主  文
上訴駁回。
第三審訴訟費用由上訴人負擔。
    理  由
本件上訴人主張：兩造之被繼承人王魯面、潘阿好分別於民國五十五年五月八日及三
十三年十一月二十二日死亡，二人所遺如原判決附表（下稱附表）所示之土地（下稱
系爭土地），應由被繼承人之子女王新福、王新壽及上訴人陳王癸妹繼承。王新福已
死亡，其應繼分應由其子女即被上訴人王子喬、張王椪金、洪王椪妹、林王照治、王
玉女、張王玉珠繼承；王新壽亦已死亡，其應繼分應由其子女即已故之王庚妹與上訴
人薛王金花、李王秀昭、李王富枝、吳王富金、潘王順滿繼承；王庚妹在繼承前已死
亡，其應繼分應由其子女即上訴人歐莊賽珠、莊素艷、莊素燕、莊素琴、莊景湖、莊
景淵代位繼承。為此催促被上訴人協同辦理繼承登記，惟遭被上訴人王子喬拒絕。因
被上訴人王子喬主張本件遺產另有約定書，列舉特定條件，否認伊繼承權。伊即有訴
請確認繼承權存在之必要。再本件被繼承人之子孫眾多，依據農業發展條例明定農地
不得細分，從而，伊依法僅得訴求將全部遺產土地應有部分，依據三房分割為三分之
一，各房取得三分之一後，按各房繼承權人數分配，並辦理共有地應有部分如第一審
判決主文第二項所示之繼承登記，即屬正當等情。求為確認伊就系爭土地之繼承權存
在，並命被上訴人協同辦理分別共有之繼承登記之判決。
被上訴人王子喬則以：伊對上訴人主張就系爭土地有繼承權存在之事實，並無爭執，
上訴人並無訴請確認繼承權存在之必要。又被繼承人王魯面、潘阿好所遺之遺產業經
其繼承人於五十六年七月十七日協議分割完畢，未經全體繼承人協議重新分割，上訴
人自不得再行為分割之主張。又系爭土地僅係被繼承人王魯面、潘阿好所遺遺產之一
部分，上訴人主張分割遺產卻未就遺產全部為之，於法不合。上訴人未經全體繼承人
之同意逕行請求為分別共有之繼承登記，亦非法之所許等語。資為抗辯。
原審審理結果，以：按「確認之訴非原告有即受確認判決之法律上利益者，不得提起
。所謂即受確認判決之法律上利益，係指法律關係之存否不明確，原告主觀上認其在
法律上之地位有不安之狀態存在，且此種不安之狀態，能以確認判決將之除去者而言
，若縱經法院判決確認，亦不能除去其不安之狀態者，即難認有受確認判決之法律上
利益」，最高法院五十二年台上字第一二四○號著有判例。上訴人主張，系爭土地為
兩造之被繼承人王魯面、潘阿好所遺之遺產，兩造均有繼承權之事實，業據上訴人提
出被繼承人王魯面、潘阿好、王新福、王新壽、王庚妹之繼承系統表、全體繼承人之
戶籍登記簿謄本及遺產明細與土地登記簿謄本為證，被上訴人王子喬對上訴人就系爭
土地之繼承權存在亦不爭執；上訴人洪王椪妹、林王照治、王玉女三人於第一審更陳
明同意上訴人之請求。足見彼等對於上訴人之繼承權存在亦不爭執。則上訴人所主張
之繼承之法律關係並無存否不明確之情形，是其在法律上之地位即無所謂不安之狀態
存在，依上開判例意旨即無受確認判決之法律上利益。從而，上訴人訴請確認就被繼
承人王魯面、潘阿好所遺如附表所示之系爭土地繼承權存在，即無必要。次查，民法
第一千一百五十一條規定「繼承人有數人時，在分割遺產前，各繼承人對於遺產全部
為公同共有」，此即同法第八百二十七條第一項所稱「依法律規定」而發生之公同共
有關係。此項公同共有關係之消滅，除繼承人依法請求分割遺產（民法第一千一百六
十四條）外，應經繼承人全體之同意。由公同共有而變更為分別共有，係屬消滅公同
共有關係原因之一，自應經繼承人全體之同意。又依同條第二項規定，各公同共有人
之權利，及於公同共有物之全部，故各共有人無所謂有其應有部分。至應繼分係各繼
承人對於遺產上之一切權利義務，所得繼承之比例，並非對於個別遺產之權利比例。
被繼承人王魯面、潘阿好所遺之遺產除系爭土地外，尚有坐落屏東縣滿州鄉○○段四
八、四九號土地二筆，此有被上訴人王子喬提出之土地登記簿謄本兩份為憑，上訴人
亦不爭執。則系爭土地僅係遺產之一部分，且上訴人訴請按應繼分比例辦理分別共有
之繼承登記，是其非訴請分割遺產，堪可認定；而兩造既為被繼承人王魯面、潘阿好
之繼承人，依上說明，系爭土地即為兩造公同共有。上訴人欲將公同共有而變更為分
別共有，應經繼承人全體之同意。然被上訴人王子喬並不同意將公同共有變更為分別
共有，此為上訴人所不爭。則上訴人訴請被上訴人協同按應繼分比例辦理分別共有之
繼承登記，於法即屬無據。綜上所述，上訴人訴請確認繼承權存在及請求被上訴人協
同按應繼分比例辦理分別共有之繼承登記，均不應准許云云。為其心證之所由得，爰
將第一審所為上訴人勝訴之判決予以廢棄，改判駁回其訴。查，本件被繼承人潘阿好
於三十三年十一月二十二日死亡，為原審所合法確定之事實。是時為日據時期，尚在
民法繼承編施行於台灣以前，依當時有效法例，有關繼承問題，應適用台灣習慣處理
（本院四十七年台上字第二八九號判例參照）。而當時台灣民事習慣，女子不繼承遺
產。原審就潘阿好之遺產部分，為上訴人陳王癸妹敗訴之判決，理由雖不同，但結果
相同，即無不合（陳王癸妹以外之上訴人就潘阿好之遺產，非於日據時發生繼承關係
）。次按繼承人有數人時，在分割遺產前，各繼承人對於遺產全部為公同共有。各公
同共同人之權利，及於公同共有物之全部，故各共有人無所謂有其應有部分存在。系
爭土地除陳王癸妹對潘阿好部分外，係兩造依繼承取得之財產，且本件遺產除系爭土
地外，尚有屏東縣滿洲鄉二筆土地，均為原審合法確定之事實，則在未分割前，係屬
兩造公同共有。且應繼分非對個別遺產之繼承比例。是上訴人僅就系爭土地確認繼承
權存在，於法即有未合。原審據此駁回上訴人訴請確認繼承權存在及請求被上訴人協
同按應繼分比例辦理分別共有之繼承登記，於法核無違誤。上訴論旨，猶執陳詞，就
原審取捨證據、認定事實之職權行使，指摘原判決違背法令，非有理由。
據上論結，本件上訴為無理由。依民事訴訟法第四百八十一條、第四百四十九條第一
、二項、第七十八條，判決如主文。
中      華      民      國    八十七    年      九      月     十一     日
                              最高法院民事第三庭
                                  審判長法官  范  秉  閣
                                        法官  朱  建  男
                                        法官  曾  煌  圳
                                        法官  許  澍  林
                                        法官  鄭  玉  山
      右正本證明與原本無異
                                              書  記  官
中      華      民      國    八十七    年      九      月    二十九    日
